ACORDAO-COMPLETO-2412828

ACÓRDÃO 7330/2020 ATA 23/2020 - SEGUNDA CÂMARA

VISTOS, relatados e discutidos estes autos de concessões de aposentadorias em favor de Maria Goretti de Freitas Campos Almeida, Marilane Aparecida Gonçalves, Nelson Aparecido de Melo, Ruth Maria Vasseur Belisário, Vera Marise Monteiro, todos ex-servidores do Tribunal Regional do Trabalho da 3ª Região/MG.
ACORDAM os Ministros do Tribunal de Contas da União, reunidos em Sessão da 2ª Câmara, diante das razões expostas pelo Relator, com fundamento nos arts. 71, inciso III, da Constituição Federal, 1º, inciso V, e 39, inciso II, da Lei 8.443/1992 e 260 a 262, do Regimento Interno do Tribunal de Contas da União, em:
9.1. considerar legais os atos de aposentadoria de Nelson Aparecido de Melo (CPF: XXX.162.906-XX) e Vera Marise Monteiro (CPF: XXX.775.676-XX) , concedendo-lhes os respectivos registros;
9.2. considerar ilegais os atos iniciais de aposentadoria de Maria Goretti de Freitas Campos Almeida (CPF: XXX.800.166-XX) , Marilane Aparecida Gonçalves (CPF: XXX.318.986-XX) e Ruth Maria Vasseur Belisário (CPF: XXX.829.326-XX) , negando-lhes os respectivos registros, em virtude do pagamento de quintos após o advento da Lei 9.624/1998; 
9.3. dispensar o ressarcimento das quantias indevidamente recebidas de boa-fé, consoante o Enunciado 106 da Súmula de Jurisprudência do TCU;
9.4. determinar ao Tribunal Regional do Trabalho da 3ª Região, com base no art. 45 da Lei 8.443/1992, que:
9.4.1. promova o destaque da (s) parcela (s) de quintos incorporada (s) , pelos ex-servidores Maria Goretti de Freitas Campos Almeida, Marilane Aparecida Gonçalves e Ruth Maria Vasseur Belisário, com amparo em funções comissionadas exercidas entre 8/4/1998 a 4/9/2001 e transforme-a (s) em "Parcelas Compensatórias", a serem absorvidas por quaisquer reajustes futuros, consoante decidido pelo STF no RE 638.115/CE;
9.4.2. comunique aos interessados o teor deste Acórdão no prazo de 30 (trinta) dias, contados da ciência, encaminhando ao TCU, por meio do Sistema e-Pessoal, comprovante da data de ciência, nos termos do art. 4º, § 3º, da Resolução-TCU 170/2004 e art. 21, inciso I, da IN-TCU 78/2018;
9.5. dar ciência deste Acórdão ao órgão responsável pela concessão, informando que o teor integral poderá ser obtido no endereço eletrônico www.tcu.gov.br/acordaos;
9.6. restituir os autos à Sefip, para que monitore o cumprimento das determinações constantes do item 9.4 supra, e represente ao TCU em caso de não cumprimento das providências determinadas.

Ato de aposentadoria.

Segunda Câmara

3. Interessados/Responsáveis:
3.1. Interessados: Maria Goretti de Freitas Campos Almeida (CPF: XXX.800.166-XX); Marilane Aparecida Gonçalves (CPF: XXX.318.986-XX); Nelson Aparecido de Melo (CPF: XXX.162.906-XX); Ruth Maria Vasseur Belisário (CPF: XXX.829.326-XX); Vera Marise Monteiro (CPF: XXX.775.676-XX)

13.1. Ministros presentes: Ana Arraes (Presidente), Aroldo Cedraz e Raimundo Carreiro (Relator).
13.2. Ministro-Substituto convocado: Marcos Bemquerer Costa.
13.3. Ministro-Substituto presente: André Luís de Carvalho.

ACORDAO-COMPLETO-2452155

Acórdão 5911/2021 - Segunda Câmara

RAIMUNDO CARREIRO

Inicialmente, registro que atuo no presente processo por ter sido sorteado, conforme Termo de Sorteio contido à peça 1.
2.	Adoto como Relatório, a instrução feita no âmbito da Sefip (peça 8) , a qual obteve a concordância do Diretor (peça 9) , bem assim da Representante do Ministério Público junto ao TCU, Procuradora-Geral Cristina Machado da Costa e Silva (peça 11) .
"INTRODUÇÃO
1.	Trata-se de atos de concessão de aposentadoria de Maria Goretti de Freitas Campos Almeida, Marilane Aparecida Gonçalves, Nelson Aparecido de Melo, Ruth Maria Vasseur Belisário e Vera Marise Monteiro, ex-servidores do Tribunal Regional do Trabalho da 3ª Região/MG.
2.	Os atos foram submetidos, para fim de registro, à apreciação do Tribunal de Contas da União (TCU) , de acordo com o art. 71, inciso III, da Constituição Federal. O cadastramento e a disponibilização ao TCU ocorreram por intermédio do Sistema de Apreciação e Registro de Atos de Admissão e Concessões, na forma dos arts. 2º, caput e incisos I a VI, e 4º, caput, da Instrução Normativa - TCU 78/2018.
EXAME TÉCNICO
Procedimentos preliminares aplicados
3.	Os procedimentos para exame, apreciação e registro de atos de pessoal encontram-se estabelecidos na Instrução Normativa TCU 78/2018 e na Resolução TCU 206/2007. Essas normas dispõem, respectivamente, em seus arts. 4º, § 2º, e 3º, § 3º que os atos de pessoal disponibilizados por meio do Sistema de Apreciação e Registro de Atos de Admissão e Concessões devem ser submetidos a crítica preliminar automatizada do próprio sistema, com base em parâmetros predefinidos.
4.	Relativamente aos atos de concessão de aposentadoria, as rotinas de crítica das informações cadastradas no Sistema de Apreciação e Registro de Atos de Admissão e Concessões foram elaboradas e validadas levando-se em conta as peculiaridades desses atos. Os itens de verificação do sistema compreendem prazos e fundamentos legais, assim como eventuais ocorrências de acumulação. Trata-se de verificações mais abrangentes, minuciosas e precisas do que aquelas que podem ser realizadas por mãos humanas, proporcionando um nível de segurança ainda maior.
5.	Além da crítica automatizada, há verificação humana adicional no caso de haver alertas do sistema ou informações não formatadas, como esclarecimentos do gestor ou do controle interno.
6.	As críticas também consideram os registros do Sistema Integrado de Administração de Recursos Humanos (Siape) . O Siape disponibiliza informações atualizadas sobre as parcelas que integram os proventos, diferentemente, portanto, do Sistema de Apreciação e Registro de Atos de Admissão e Concessões, que informa as parcelas no momento do registro do ato.
7.	Essa confrontação com o Siape provê uma visão atual e verdadeira da situação, o que permite descaracterizar irregularidades e inconsistências que, embora constantes do Sistema de Apreciação e Registro de Atos de Admissão e Concessões, já foram corrigidas.
Exame das constatações
8.	Antes da análise de eventuais irregularidades nos atos de aposentadoria contidos nos autos, expõe-se um breve histórico da rubrica denominada "quintos". A possibilidade de incorporação da vantagem (quintos) foi instituída com a Lei 6.732, de 4/12/1979.
9.	Segundo o art. 2º dessa lei, o servidor no exercício de cargo em comissão ou função de confiança poderia incorporar, a partir do sexto ano, 1/5 (um quinto) das vantagens correspondentes, a cada ano completo de exercício, até o limite de 5/5 (cinco quintos) ; isto é, até completar o décimo ano.
10.	Objetivava-se evitar o decesso remuneratório do servidor ocupante de cargo ou função de confiança que viesse a ser dispensado em momento futuro e que não fosse passar imediatamente à inatividade.
11.	Uma vez que, até dezembro de 1979, os servidores em atividade que tivessem preenchido os requisitos temporais do artigo 180 da Lei 1.711, de 28/10/1952 só poderiam contar com tal benefício quando se aposentassem.
12.	Assim, se deixavam um cargo de confiança, após longos anos de exercício, e permaneciam em atividade, regressavam à situação de origem, com a remuneração do cargo efetivo e nada mais.
13.	Com o advento da Lei 8.112, de 11/12/1990, o seu artigo 62, § 2º, introduziu novo disciplinamento ao assunto.
14.	A incorporação passou a se dar na proporção de 1/5 (um quinto) a cada ano de exercício da função, até o limite de cinco anos, sem a exigência do período de carência de cinco anos.
15.	Os critérios para incorporação dessa vantagem foram definidos mais claramente com a publicação da Lei 8.911/1994, que assim dispôs:
 (...) 
Art. 3. Para efeito do disposto no § 2º do art. 62 da Lei nº 8.112, de 11 de dezembro de 1990, o servidor investido em função de direção, chefia e assessoramento, ou cargo em comissão, previsto nesta Lei, incorporará à sua remuneração a importância equivalente à fração de um quinto da gratificação do cargo ou função para o qual foi designado ou nomeado, a cada doze meses de efetivo exercício, até o limite de cinco quintos.
§ 1º Entende-se como gratificação a ser incorporada à remuneração do servidor a parcela referente à representação e a gratificação de atividade pelo desempenho de função, quando se tratar de cargo em comissão ou função de direção, chefia e assessoramento dos Grupos: Direção e Assessoramento Superiores - DAS e Cargo de Direção - CD.
§ 2º Quando se tratar de gratificação correspondente às funções de direção, chefia e assessoramento do Grupo - FG e GR, a parcela a ser incorporada incidirá sobre o total desta remuneração.
§ 3º Quando mais de um cargo em comissão ou função de direção, chefia e assessoramento houver sido exercidos no período de doze meses, a parcela a ser incorporada terá como base de cálculo a exercida por maior tempo.
§ 4º Ocorrendo o exercício de cargo em comissão ou de função de direção, chefia ou assessoramento de nível mais elevado, por período de doze meses, após a incorporação dos cinco quintos, poderá haver a atualização progressiva das parcelas já incorporadas, observado o disposto no parágrafo anterior. 
16.	Entretanto, essa vantagem foi extinta e restabelecida por diversas vezes, como demonstra o breve histórico abaixo apresentado.
17.	A Medida Provisória - MP 831/1995 extinguiu a vantagem dos quintos, tendo sido reeditada exaustivamente até a MP 1.160/1995, que a restabeleceu, porém sob a forma de décimos.
18.	Em 10/11/1997, foi editada a MP 1.595-14, que - convertida na Lei 9.527/1997 - extinguiu novamente a incorporação e a transformou em Vantagem Pessoal Nominalmente Identificada (VPNI) .
19.	Em 8/4/1998, a MP 1.160/1995 foi convertida na Lei 9.624/1998. Essa lei não revogou a Lei 9.527/1997, apenas limitou temporalmente a incorporação da referida vantagem entre 19/1/1995 até a data da sua publicação, do tempo residual de exercício de funções comissionadas não empregado até 10/11/1997.
20.	No entanto, essa vantagem sempre esteve cercada de controvérsia. Ainda, em 4/9/2001, foi editada a MP 2.225-45/2001, que acresceu à Lei 8.112/1990 o artigo 62-A, transformando os quintos/décimos em VPNI, com a seguinte redação:
Art. 62-A. Fica transformada em Vantagem Pessoal Nominalmente Identificada - VPNI a incorporação da retribuição pelo exercício de função de direção, chefia ou assessoramento, cargo de provimento em comissão ou de Natureza Especial a que se referem os arts. 3º e 10 da Lei no 8.911, de 11 de julho de 1994, e o art. 3º da Lei no 9.624, de 2 de abril de 1998. Parágrafo único.  A VPNI de que trata o caput deste artigo somente estará sujeita às revisões gerais de remuneração dos servidores públicos federais.
21.	Com o advento desta Medida Provisória, surgiram entendimentos divergentes. Por um lado, achava-se que seria devida a incorporação de parcelas da vantagem até 8/4/1998 (data de publicação da Lei 9.624/1998) . Por outro, entendia-se que a MP 2.225-45/2001 havia estendido o direito à incorporação da vantagem até a data de sua publicação.
22.	No âmbito deste Tribunal, foi editado o Acórdão 2248/2005-TCU-Plenário (Ministro-Relator Lincoln Magalhães da Rocha) que fixou os seguintes critérios para incorporação de quintos e décimos:
 (...) 
9.2. alterar a redação do subitem 9.2 do Acórdão 931/2003-TCU-Plenário para: "firmar entendimento de que é devida a incorporação de parcelas de quintos, com fundamento no artigo 3º da MP 2.225-45/2001, observando-se os critérios contidos na redação original dos artigos 3º e 10 da Lei 8.911/94, no período compreendido entre 09/04/98 e 04/09/2001, data da edição da referida medida provisória, sendo a partir de então todas as parcelas incorporadas, inclusive a prevista no artigo 3º da Lei 9.624/98, transformadas em Vantagem Pessoal Nominalmente Identificada - VPNI, admitindo-se, ainda, o cômputo do tempo residual porventura existente em 10/11/1997, desde que não empregado em qualquer incorporação, para concessão da primeira ou de mais uma parcela de quintos na data específica em que for completado o interstício de doze meses, ficando, também, essa derradeira incorporação transformada em VPNI, nos termos do subitem 8.1.2 da Decisão 925/1999 - Plenário.
23.	Contrariando jurisprudência deste Tribunal, em 18/3/2015, o Supremo Tribunal Federal (STF) , ao apreciar o Recurso Extraordinário (RE) 638.115/Ceará (Ministro-Relator Gilmar Mendes) , que teve repercussão geral, fixou a seguinte tese: 
"Ofende o princípio da legalidade a decisão que concede a incorporação de quintos pelo exercício de função comissionada no período de 8/4/1998 a 4/9/2001, ante a carência de fundamento legal".
24.	Todavia, ao tomar essa decisão, o STF modulou os seus efeitos para dispensar a devolução dos valores recebidos indevidamente de boa-fé até a data do julgamento, cessada a ultra atividade de incorporações em qualquer hipótese.
25.	Em razão dessa decisão do STF, o supramencionado Acórdão 2248/2005-TCU-Plenário teve sua inconstitucionalidade reconhecida pelo Supremo Tribunal Federal nos autos do Mandado de Segurança 25.763/DF.
26.	Assim, depois da decisão do Supremo Tribunal Federal no âmbito do RE 638.115/CE, este Tribunal adequou sua jurisprudência e adotou a tese defendida na Decisão 925/1999-Plenário (Ministro-Relator Walton Alencar) e Acórdão 731/2003-TCU-Plenário e 732/2003-Plenário (ambos de Relatoria do Ministro Guilherme Palmeira) , de que a incorporação ou atualização da vantagem de quintos, transformada em Vantagem Pessoal Nominalmente Identificada - VPNI pelo art. 62-A da Lei 8.112/1990, somente era devida até o dia 8/4/1998, conforme previsto no art. 3º da Lei 9.624/1998.
27.	Ademais, nos termos do Acórdão 5455/2018-TCU-Segunda Câmara (Ministro-Relator José Mucio Monteiro) , eventual tempo residual existente em 10/11/1997, não empregado para a concessão de quintos, pode ser utilizado para incorporação de apenas um décimo, nos termos do art. 5º da Lei 9.624/1998, com termo final, a qualquer tempo, na data em que o servidor completar o interstício de doze meses, de acordo com a sistemática definida na redação original do art. 3º da Lei 8.911/1994, com posterior transformação em VPNI.
28.	Nos atos em tela, o Tribunal Regional do Trabalho da 3ª Região realizou incorporações de quintos em desconformidade com a jurisprudência pátria, consoante a tabela abaixo informada:
	Ex-servidor
	Situação atual - Incorporação realizada  nos proventos
	Incorporação escorreita, conforme a legislação e jurisprudência da matéria

	Maria Goretti de Freitas Campos Almeida
	5/5 - FC 05
	3/5 - FC05

	Marliane Aparecida Gonçalves
	2/5 - FC03
	Ex-servidora não faz jus a qualquer incorporação

	Ruth Maria Vasseur Belisário
	5/5 - FC05
	1/5 - FC03
4/5 - FC05

29.	Desse modo, nos atos de concessão de aposentadoria de Maria Goretti de Freitas Campos Almeida, Marilane Aparecida Gonçalves, Nelson Aparecido de Melo e Ruth Maria Vasseur Belisário, verificam-se irregularidades que maculam a legalidade dos atos.
30.	Contudo, em recente julgamento do supramencionado RE 638.115/CE, cujo resultado final foi proclamado em 18/12/2019, o STF deu provimento a Embargos de Declaração, onde foi proferida a seguinte decisão:
"Inicialmente, o Tribunal, por maioria, resolvendo questão de ordem suscitada pelo Ministro Dias Toffoli (Presidente) , deliberou que, para a modulação dos efeitos de decisão em julgamento de recursos extraordinários repetitivos, com repercussão geral, nos quais não tenha havido declaração de inconstitucionalidade de ato normativo, é suficiente o quórum de maioria absoluta dos membros do Supremo Tribunal Federal, vencido o Ministro Marco Aurélio, que diverge quanto à formulação da questão de ordem e quanto ao seu mérito. Votaram na questão de ordem os Ministros Luiz Fux e Roberto Barroso. Na sequência, o Ministro Dias Toffoli (Presidente) proclamou o resultado do julgamento deste recurso, ocorrido na sessão virtual de 11.10.2019 a 17.10.2019: "O Tribunal, por maioria, acolheu parcialmente os embargos de declaração, com efeitos infringentes, para reconhecer indevida a cessação imediata do pagamento dos quintos quando fundado em decisão judicial transitada em julgado, vencida a Ministra Rosa Weber, que rejeitava os embargos. No ponto relativo ao recebimento dos quintos em virtude de decisões administrativas, o Tribunal, em razão de voto médio, rejeitou os embargos e, reconhecendo a ilegitimidade do pagamento dos quintos, modulou os efeitos da decisão de modo que aqueles que continuam recebendo até a presente data em razão de decisão administrativa tenham o pagamento mantido até sua absorção integral por quaisquer reajustes futuros concedidos aos servidores. Os Ministros Ricardo Lewandowski e Celso de Mello proviam os embargos de declaração e modulavam os efeitos da decisão em maior extensão. Ficaram vencidos, nesse ponto, os Ministros Marco Aurélio e Rosa Weber. Por fim, o Tribunal, por maioria, também modulou os efeitos da decisão de mérito do recurso, de modo a garantir que aqueles que continuam recebendo os quintos até a presente data por força de decisão judicial sem trânsito em julgado tenham o pagamento mantido até sua absorção integral por quaisquer reajustes futuros concedidos aos servidores, vencidos os Ministros Marco Aurélio e Rosa Weber. Tudo nos termos do voto do Relator. Afirmaram suspeição os Ministros Luiz Fux e Roberto Barroso". Ausente, justificadamente, nesta assentada, o Ministro Celso de Mello. Plenário, 18.12.2019". (grifos nossos) 
31.	No que diz respeito à vantagem de quintos, a despeito de haver incorporações após o advento da Lei 9.624/1998, o que impediria a legalidade do ato nesse aspecto, o pagamento está amparado pela decisão do STF supramencionada.
32.	A despeito de o TCU não estar diretamente submetido ao que foi decidido pelo Poder Judiciário, entende-se que as decisões do STF fixadas em regime de repercussão geral devem ser respeitadas, uma vez que este Tribunal pode se autovincular ao precedente adotado pela Corte Maior. A respeito disso, trago aos autos trecho do voto do Ministro-Substituto Marcos Bemquerer proferido no âmbito do Acórdão 442/2020-TCU-Segunda Câmara, com argumentos para que este Tribunal se alinhe a essa decisão do STF supramencionada:
"31. Registro que o TCU, apesar de não estar diretamente submetido à processualística delineada no ordenamento jurídico para o Poder Judiciário, deve respeitar as decisões do STF fixadas em regime de repercussão geral, uma vez que esta Casa de Contas pode se autovincular ao precedente adotado pela àquela Corte Maior.
 32. Essa autovinculação reduz "incertezas" e "discricionariedades" no julgamento da matéria, com as seguintes benesses que destaco, sem a pretensão de ser exaustivo: a) evita disparidade de entendimentos acerca de um mesmo assunto; b) reduz o risco de litígios, haja vista a grande possibilidade de os interessados impetrarem mandamus no STF, ante o assentamento da questão naquele Pretório Excelso; c) elimina dúvida do jurisdicionado e notadamente dos órgãos e entidades que administram recursos humanos e concedem aposentadoria, porquanto o tema receberia tratamento uníssono tanto pelo Poder Judiciário quanto pelo TCU; d) acelera a capacidade de resposta desta Corte de Contas em processos que tratam do assunto; e) faz deferência ao princípio da isonomia e da proteção da confiança legítima, vertente subjetiva da segurança jurídica; f) observa o art. 926 do CPC ao dispor que "os tribunais devem uniformizar sua jurisprudência e mantê-la estável, íntegra e coerente", de aplicação subsidiária aos processos de contas, por força do que dispõe o art. 298 do RI/TCU; g) evita revisão de ofício por parte desta Casa de Contas.
 33. De ressaltar que o texto legal do art. 926 do CPC não pode ser interpretado de forma reducionista, fechada e em descompasso com a coesão e a coerência no direito. A exegese desaconselhável seria aquela em que esta Corte, por hipótese, deveria "manter a sua própria" jurisprudência, a qualquer custo, "estável, íntegra e coerente", sem observar o que decide uma Corte de vértice como o Supremo. Essa linha de raciocínio vai na contramão da estabilidade, da integralidade e da coerência, objetivos definidos pelo legislador.
34. Ao revés, creio que a interpretação do dispositivo legal (art. 926 do CPC) deve privilegiar a exegese que confere "unidade ao direito", como algo imprescindível para coerência da ordem jurídica, sem a qual não há segurança jurídica tampouco possibilidade de igualdade no e pelo direito.
35. Explica Luiz Guilherme Marinoni que a unidade do direito "reflete a coerência da ordem jurídica, viabilizando a previsibilidade e o tratamento uniforme de casos similares." (MARINONI, Luiz Guilherme. A ética dos precedentes - justificativa do novo CPC, São Paulo: RT, 2016, 2ª ed., p. 105) .
36. Quanto à coerência e à integridade no direito, Lenio Streck esclarece: " (...) haverá coerência se os mesmos preceitos e princípios que foram aplicados nas decisões o forem para os casos idênticos; mais do que isto, estará assegurada a integridade do direito a partir da força normativa da Constituição. A coerência assegura a igualdade, isto é, que os diversos casos terão a igual consideração por parte do Poder Judiciário. Isso somente pode ser alcançado através de um holismo interpretativo, constituído a partir de uma circularidade hermenêutica. Já a integridade é duplamente composta, conforme Dworkin: um princípio legislativo, que pede aos legisladores que tentem tornar o conjunto de leis moralmente coerente, e um princípio jurisdicional, que demanda que a lei, tanto quanto possível, seja vista como coerente nesse sentido. A integridade exige que os juízes construam seus argumentos de forma integrada ao conjunto do direito, constituindo uma garantia contra arbitrariedades interpretativas; coloca efetivos freios, através dessas comunidades de princípios, às atitudes solipsistas-voluntaristas. A integridade é antitética ao voluntarismo, do ativismo e da discricionariedade. Água e azeite." (STRECK, Lenio. Novo CPC terá mecanismos para combater decisionismos e arbitrariedades?, disponível em: em:) .
37. Dessa forma, para cumprir os comandos da estabilidade, da integridade e da coerência, consoante a previsão do CPC (art. 926) , esta Corte de Contas deve observar as decisões da Suprema Corte em Recurso Extraordinário com repercussão geral julgada, em deferência à "unidade ao direito" e à segurança jurídica, mediante exercício de autovinculação, conforme mencionei acima".
33.	Constata-se também que o Acórdão 201/2020-TCU-Primeira Câmara (Ministro-Relator Weder de Oliveira) foi no mesmo sentido de se alinhar à decisão do STF supramencionada.
34.	Assim, no caso concreto, por se tratar de decisão administrativa, entende-se que deve ser determinado ao Gestor de Pessoal que promova o destaque da parcela de quintos incorporada com amparo em funções comissionadas exercidas entre 8/4/1998 a 4/9/2001 e transforme-a em "Parcela Compensatória" a ser absorvida por quaisquer reajustes futuros, consoante decidido pelo STF no RE 638.115/CE.
35.	Nada obstante, deve-se dispensar a devolução dos valores indevidamente recebidos de boa-fé, nos termos do Enunciado 106 da Súmula de Jurisprudência deste Tribunal.
36.	Especificamente sobre o acréscimo de 13,23% (VPI) sobre as parcelas remuneratórias nos proventos dos interessados, entende-se desnecessário maiores comentários, haja vista que ele não está refletindo nos proventos atuais, em face de decisão do Supremo Tribunal Federal na Reclamação 14872, que determinou a cessação do pagamento desse acréscimo.
37.	Por fim, no que concerne aos atos de Nelson Aparecido de Melo e Vera Marise Monteiro, considera-se que os atos em tela podem receber a chancela de legalidade e o registro por esta Egrégia Corte.
CONCLUSÃO
38.	A abrangência e a profundidade das verificações levadas a efeito fundamentam convicção de que:
a) os atos de Maria Goretti de Freitas Campos Almeida, Marilane Aparecida Gonçalves e Ruth Maria Vasseur Belisário devem ser considerados ilegais, com a consequente negativa de registro;
b) o ato de Nelson Aparecido de Melo e Vera Marise Monteiro devem ser considerados legais, com o consequente registro pela Corte de Contas;
39.	Deve-se dispensar a devolução dos valores indevidamente recebidos de boa-fé pelos interessados, nos termos do Enunciado 106 da Súmula de Jurisprudência deste Tribunal.
40.	Por fim, vale destacar que os atos em análise foram disponibilizados ao TCU há menos de cinco anos. Portanto, segundo o entendimento estabelecido no Acórdão 587/2011-TCU-Plenário, não é necessária a instauração do contraditório.
PROPOSTA DE ENCAMINHAMENTO
41.	Ante o exposto, com fundamento nos arts. 71, inciso III, da Constituição Federal, 1o, inciso V, e 39, inciso II, da Lei 8.443/1992 e 260, § 1o, do Regimento Interno do Tribunal de Contas da União, propõe-se:
a)  considerar ilegal e negar o registro dos atos de Maria Goretti de Freitas Campos Almeida (CPF: XXX.800.166-XX) , Marilane Aparecida Gonçalves (CPF: XXX.318.986-XX) e Ruth Maria Vasseur Belisário (CPF: XXX.829.326-XX) .
b) dispensar o ressarcimento das quantias indevidamente recebidas de boa-fé, consoante o disposto no Enunciado 106 da Súmula de Jurisprudência do TCU;
c) determinar ao Tribunal Regional do Trabalho da 3ª Região que:
c.1) promova o destaque da (s) parcela (s) de quintos incorporada (s) com amparo em funções comissionadas exercidas entre 8/4/1998 a 4/9/2001 e transforme-a (s) em "Parcela Compensatória" a ser absorvida por quaisquer reajustes futuros, consoante decidido pelo STF no RE 638.115/CE;
c.2) comunique às interessadas o teor desta decisão, alertando-as de que o efeito suspensivo proveniente da interposição de eventuais recursos não a exime da devolução dos valores percebidos indevidamente após a respectiva notificação, caso os recursos não sejam providos;
c.3) no prazo de trinta dias, contados da ciência da decisão, envie a este Tribunal documentos comprobatórios de que a interessada está ciente do julgamento deste Tribunal.
d) considerar LEGAL e conceder o registro do ato de Nelson Aparecido de Melo (CPF: XXX.162.906-XX) e Vera Marise Monteiro (CPF: XXX.775.676-XX) ."
	
É o relatório.

não há

Procuradora-Geral Cristina Machado da Costa e Silva.

APOSENTADORIAS. ATOS ENVIADOS AO TCU HÁ MENOS DE CINCO ANOS. DESNECESSIDADE DE OITIVA PRÉVIA, CONFORME ACÓRDÃO 587/2011-PLENÁRIO. CONCESSÃO DE QUINTOS BASEADA EM DECISÃO ADMINISTRATIVA. NECESSIDADE DE ABSORÇÃO DA INCORPORAÇÃO DE QUINTOS/DÉCIMOS POR REAJUSTES FUTUROS, EM VIRTUDE DO QUE RESTOU DECIDIDO PELO STF NO RE 638.115/CE. ILEGALIDADE DE TRÊS ATOS PELO PAGAMENTO IRREGULAR DE QUINTOS. NEGATIVA DE REGISTRO. LEGALIDADE DE DOIS ATOS COM A RESPECTIVA CONCESSÃO DE REGISTROS. DETERMINAÇÕES. CIÊNCIA AOS INTERESSADOS.

APOSENTADORIA (APOS)

Secretaria de Fiscalização de Pessoal (SEFIP).

Em exame atos de concessão inicial de aposentadoria dos seguintes servidores do Tribunal Regional do Trabalho da 3ª Região: Maria Goretti de Freitas Campos Almeida (CPF: 204.800.166-15) ; Marilane Aparecida Gonçalves (CPF: 460.318.986-91) ; Nelson Aparecido de Melo (CPF: 276.162.906-04) ; Ruth Maria Vasseur Belisário (CPF: 391.829.326-20) ; Vera Marise Monteiro (CPF: 332.775.676-72) .
2.	Os atos foram submetidos à apreciação do Tribunal de Contas da União, para fins de registro, de acordo com o art. 71, inciso III, da CF/88, tendo sido cadastrados e disponibilizados por intermédio do Sistema SISAC, na forma da Instrução Normativa TCU 55/2007. Os pareceres do Controle Interno foram pela legalidade dos atos (peças 2, 3, 4, 5 e 6) .
3.	As aposentadorias tiveram por fundamento o artigo 3º da Emenda Constitucional 47/2005 (modalidade voluntária, com proventos integrais, calculados com base na última remuneração do cargo em que se deu a aposentadoria) .
4.	Ao analisar os atos de aposentadoria, a Sefip fez um histórico acerca da evolução legal e jurisprudencial relacionada ao pagamento de quintos/décimos. Em seguida, ressaltou que nos atos em tela, o Tribunal Regional do Trabalho da 3ª Região realizou incorporações irregulares de quintos, que não se coadunaram com a legislação e jurisprudência pátria. Chegou à conclusão que os atos de concessão de aposentadoria de Maria Goretti de Freitas Campos Almeida, Marilane Aparecida Gonçalves, e Ruth Maria Vasseur Belisário, não estão em condições de serem considerados legais. Para demonstrar essa situação elaborou a seguinte tabela:
	Ex-servidor
	Situação atual - Incorporação realizada  nos proventos
	Incorporação escorreita, conforme a legislação e jurisprudência da matéria

	Maria Goretti de Freitas Campos Almeida
	5/5 - FC 05
	3/5 - FC 05

	Marilane Aparecida Gonçalves
	2/5 - FC 03
	Ex-servidora não faz jus a qualquer incorporação

	Ruth Maria Vasseur Belisário
	5/5 - FC 05
	1/5 - FC 03
4/5 - FC 05

5.	Ao analisar os formulários de concessão do Sisac (peças 2, 3 e 5) , observei que os dados da tabela acima são coincidentes com os dos formulários, exceto os concernentes ao ato da Sra. Maria Goretti de Freitas Campos Almeida. Consta que ela recebe 5/5 de FC-3 e não 5/5 de FC-5 como consta da tabela. Entendo que se trata de erro de digitação e por isso entendo que ela tem direito à percepção de 3/5 de FC-03 e não 3/5 de FC-05. 
6.	Em relação aos pagamentos irregulares de quintos, destaca que em recente julgamento contido no RE 638.115/CE (resultado final proclamado em 18/12/2019) , o STF deu provimento a Embargos de Declaração, onde foi proferida a seguinte decisão:
"Inicialmente, o Tribunal, por maioria, resolvendo questão de ordem suscitada pelo Ministro Dias Toffoli (Presidente) , deliberou que, para a modulação dos efeitos de decisão em julgamento de recursos extraordinários repetitivos, com repercussão geral, nos quais não tenha havido declaração de inconstitucionalidade de ato normativo, é suficiente o quórum de maioria absoluta dos membros do Supremo Tribunal Federal, vencido o Ministro Marco Aurélio, que diverge quanto à formulação da questão de ordem e quanto ao seu mérito. Votaram na questão de ordem os Ministros Luiz Fux e Roberto Barroso. Na sequência, o Ministro Dias Toffoli (Presidente) proclamou o resultado do julgamento deste recurso, ocorrido na sessão virtual de 11.10.2019 a 17.10.2019: "O Tribunal, por maioria, acolheu parcialmente os embargos de declaração, com efeitos infringentes, para reconhecer indevida a cessação imediata do pagamento dos quintos quando fundado em decisão judicial transitada em julgado, vencida a Ministra Rosa Weber, que rejeitava os embargos. No ponto relativo ao recebimento dos quintos em virtude de decisões administrativas, o Tribunal, em razão de voto médio, rejeitou os embargos e, reconhecendo a ilegitimidade do pagamento dos quintos, modulou os efeitos da decisão de modo que aqueles que continuam recebendo até a presente data em razão de decisão administrativa tenham o pagamento mantido até sua absorção integral por quaisquer reajustes futuros concedidos aos servidores. Os Ministros Ricardo Lewandowski e Celso de Mello proviam os embargos de declaração e modulavam os efeitos da decisão em maior extensão. Ficaram vencidos, nesse ponto, os Ministros Marco Aurélio e Rosa Weber. Por fim, o Tribunal, por maioria, também modulou os efeitos da decisão de mérito do recurso, de modo a garantir que aqueles que continuam recebendo os quintos até a presente data por força de decisão judicial sem trânsito em julgado tenham o pagamento mantido até sua absorção integral por quaisquer reajustes futuros concedidos aos servidores, vencidos os Ministros Marco Aurélio e Rosa Weber. Tudo nos termos do voto do Relator. Afirmaram suspeição os Ministros Luiz Fux e Roberto Barroso". Ausente, justificadamente, nesta assentada, o Ministro Celso de Mello. Plenário, 18.12.2019".
7.	A Unidade Técnica complementou colocando que o STF não se restringiu à tese formulada na repercussão geral, vez que permitiu, a partir de modulação de efeitos, que houvesse a continuidade do pagamento dos quintos incorporados no período de 8/4/1998 a 4/9/2001. Também entendeu que, com relação às parcelas amparadas em decisão judicial não transitada em julgado ou em decisão administrativa, deverá ser providenciada a devida absorção pelos reajustes futuros.
8.	Com base nessa recente decisão da Suprema Corte, a Sefip deixou assente, quanto à vantagem de quintos/décimos, que apesar da ocorrência de incorporações após a Lei 9.624/1998, fator impeditivo do reconhecimento da legalidade dos atos, os pagamentos em exame encontram-se amparados pela decisão do STF adotada no âmbito do RE 638.115/CE.
9.	Também com amparo no que restou decidido nos recentes Acórdão 442/2020-TCU-Segunda Câmara (Relator Ministro-Substituto Marcos Bemquerer Costa) e 201/2020-TCU-1ª Câmara (Ministro-Relator Weder de Oliveira) , a Unidade Técnica asseverou que devem ser respeitadas as decisões do STF fixadas em regime de repercussão geral.
10.	Como, no caso concreto, estamos diante de decisão administrativa, alinho-me ao exame da Sefip, por entender que deve ser determinado ao Gestor de Pessoal que promova os destaques das parcelas de quintos incorporadas com amparo em funções comissionadas exercidas entre 8/4/1998 a 4/9/2001 e transforme-as em "Parcelas Compensatórias" a serem absorvidas por quaisquer reajustes futuros, consoante decidido pelo STF no RE 638.115/CE.
11.	Como os atos deram entrada nesta Corte de Contas há menos de cinco anos, como mostrado abaixo, não se faz necessário aplicar o procedimento do contraditório e da ampla defesa previsto no Acórdão 587/2011-TCU-Plenário.
¿ Maria Goretti de Freitas Campos Almeida (CPF: 204.800.166-15) - ao TCU em 10/9/2015; ¿ Marilane Aparecida Gonçalves (CPF: 460.318.986-91) - ao TCU em 12/2/2016;
¿ Nelson Aparecido de Melo (CPF: 276.162.906-04) - ao TCU em 9/9/2015;
¿ Ruth Maria Vasseur Belisário (CPF: 391.829.326-20) - ao TCU em 4/12/2015;
¿ Vera Marise Monteiro (CPF: 332.775.676-72) - ao TCU em 22/10/2015.
12.	Quanto aos demais atos, entendo, em consonância com o exame da Unidade Técnica, que estão em condições de serem considerados legais, com a concessão dos respectivos registros.
13.	Acolho, pois, a proposta de encaminhamento da Unidade Técnica, que teve a concordância do MP/TCU, no sentido de considerar ilegais os atos de Maria Goretti de Freitas Campos Almeida, Marilane Aparecida Gonçalves e Ruth Maria Vasseur Belisário, com a consequente negativa de registro, e legais os atos de Nelson Aparecido de Melo e Vera Marise Monteiro, com os devidos registros por esta Corte de Contas.
14.	Mesmo diante da percepção irregular de valores a título de quintos após o advento da Lei 9.624/98, entendo ser o caso de dispensar a devolução dos valores indevidamente recebidos de boa-fé, nos termos do Enunciado 106 da Súmula de Jurisprudência deste Tribunal.
15.	Diante das considerações aqui alinhadas, Voto por que a Segunda Câmara, adote a proposta de Acórdão que ora submeto à deliberação.
TCU, Sala das Sessões Ministro Luciano Brandão Alves de Souza, em 14 de julho de 2020.
RAIMUNDO CARREIRO 
Relator